臺灣高等法院臺中分院民事裁定　96年度破抗字第51號
抗　告　人　　 甲○○
抗告人與相對人國泰世華商業銀行等間因聲請宣告破產事件，對
於中華民國96年7月13日台灣台中地方法院96年度破字第64號所
為裁定提起抗告，本院裁定如下：
    主  文
抗告駁回。
抗告程序費用由抗告人負擔。
    理  由
一、抗告意旨略為：抗告人並非蓄意奢侈揮霍才積欠債務。而抗
    告人所積欠債務利息一個月幾近4萬元，抗告人縱使不吃不
    喝，也無法付清利息，遑論本金債務256萬6583元，故抗告
    人負債總額已超過總資產甚多，已達不能清償之破產要件。
    又抗告人目前處於困頓時期，抗告人一家生活已有親友願意
    接濟扶養，是抗告人及其家人之必要生活費，得不用算入財
    團費用中，而抗告人目前現有財產13萬2700元，扣除財團費
    用、財團債務，仍有餘額，以符合宣告破產要件，法院應予
    准許宣告抗告人破產等語資為抗辯。
二、按破產，對債務人不能清償債務者，除另有規定外，得因債
    權人或債務人之聲請宣告之，破產法第57條、第58條定有明
    文，是聲請破產原因，需債務人之負債大於財產，而有不能
    清償者而言。不能清償，乃指債務人之財產狀態，對於一般
    金錢債務長久不能支付之意，若僅因一時困難或主觀上不為
    清償，尚難認符合宣告破產之要件。即非單僅以債務人財產
    為判斷，應以清償能力喪失與否衡量。又債務人是否有「不
    能清償」情事？聲請人之聲請是否屬實？法院得依職權為必
    要之調查，並傳訊債務人、債權人及其他關係人，而不受當
    事人主張、聲明之拘束，破產法第63條第2項定有明文。經
    查：
  (一)據抗告人陳報現有財產為現金13萬2700元，負債總額為256
    萬6583元 (原審卷第17頁)。經原審職權函查抗告人於96年5
    月1日前所得資料，抗告人並無薪資所得收入、名下無所有
    不動產及登記名義車輛，此有95年財產歸戶資料可稽 (原審
    卷第36頁)。另據債權人陳報債權金額，抗告人之債權人及
    至原審陳報債權金額止，包括有：萬泰商業銀行股份有限公
    司本金9萬8702元、台新國際商業銀行股份有限公司46萬181
    0元 (本金及利息)、永豐信用卡股份有限公司10萬3893元 (
    本金、利息及違約金)、板信商業銀行股份有限公司本金2萬
    4049元、中華商業銀行股份有限公司本金26萬1630元、安泰
    商業銀行股份有限公司本金71萬1012元、國泰世華商業銀行
    股份有限公司34萬9561元 (本金、利息及違約金)、台灣新
    光商業銀行股份有限公司本金8萬2782元、聯邦商業銀行股
    份有限公司13萬441元 (本金、利息及違約金)、遠東國際商
    業銀行股份有限公司本金13萬7435元、玉山銀行股份有限公
    司本金16萬9243元，綜上，截至各債權人陳報日期止，據原
    審卷附得知抗告人積欠11家債權銀行約總計253萬558元 (參
    原審卷第48-105頁)，是抗告人負債顯然大於所有現有財產
    。
  (二)惟就抗告人是否已達不能清償，非僅以有形財產即能遽以判
    定，應併參酌抗告人之年齡、工作能力、健康狀態，始能判
    斷清償能力有無尚失。查：抗告人為54年10月30日生，目前
    42歲，學歷專科畢業，主要從事會計工作，據抗告人申請信
    用卡資料 (原審卷第70頁)，抗告人先前所得年約40萬元，
    每月約有3萬多元收入。惟抗告人現今並無職業、無薪資所
    得收入，以抗告人年齡、具備技能、學歷、健康狀態，抗告
    人並未喪失其工作能力，期待其繼續工作並無不可能。然衡
    酌抗告人積欠債務總額，其信用卡循環利息近高達12%以上
    ，以目前抗告人無所得收入，顯無法足以支付每月高利息債
    務，更遑論完全清償本金債務，如此長年下來累積所計算之
    債務，將造成抗告人積欠之利息高於本金債務，高利息不斷
    累計，將使抗告人長期陷於利息深淵泥沼而無法更生。綜上
    ，本院以為高債務致使抗告人縱有相當工作能力，客觀上仍
    陷於繼續有不能清償債務，抗告人顯已欠缺清償資力。
  (三)若債務人確係毫無財產，則破產財團即不能構成，或破產財
    團雖勉可組成，然其破產財團之財產尚不足清償財團費用及
    財團債務時，依破產法第148條規定之意旨，應以無宣告破
    產之實益，而裁定駁回破產宣告之聲請，此觀司法院25年院
    字第1505號解釋自明。次按財團費用包括破產財團之管理
    變價及分配所生之費用。破產債權人共同利益所需審判上
    之費用。破產管理人之報酬。破產人及其家屬之必要生
    活費及喪葬費, 視為財團費用。而財圍債務包括破產管理
    人關於破產財團所為行為而生之債務。破產管理人為破產
    財團請求履行雙務契約所生之債務，或因破產宣告後應履行
    雙務契約而生之債務。為破產財團無因管理所生之債務。
    因破產財團不當得利所生之債務，破產法第95條、第96條
    定有明文。經查：
  1.關於破產管理人報酬之財團費用計算上，各法院之計算標準
    並非同一，衡酌本件事件，所涉債權人高達12家銀行，債權
    銀行並非少數，是本院以稽徵機關核算95年度執行業務者收
    入標準為計算基準以為適當，則依該標準第1條規定，律師
    擔任破產管理人報酬，係以案件標的物財產價值9%計算之，
    故本件破產管理人報酬約計22萬7750元（計算式：253萬558
    元x9%，以下四捨五入）。
  2.另關於抗告人及其家屬必要生活費之財團費用計算上，抗告
    人雖辯稱：有親友資助而無須算入財團費用中云云。惟按破
    產法第95條第2項、第97條所為破產人之必要生活費用視為
    破產財團費用，應先於破產債權受清償之規定，乃基於憲法
    基本權中生存權之具體表現，且一旦進入破產程序，為剝奪
    抗告人對其所有財產之管理權、處分權，而強制移轉予破產
    管理人為統一管理、分配，是並非可因其表示願意拋棄即得
    予排除。從而，抗告人之必要生活費用應強制計算於財團費
    用中，抗告人之辯稱並非可採。查：依「各級法院辨案期限
    實施要點」第2點第2項之規定，破產事件之辦案期限為2年
    ，依95年度綜合所得稅扶養親屬免稅額之每人7萬7000元，
    則應支出之破產人必要生活費為15萬4000元（計算式：77,
    000元×2）。
  3.綜上，加總抗告人必要生活費用、破產管理人報酬，二項財
    團費用已達38萬1750元，觀諸抗告人現有財產即已無能力支
    付，更遑論支付管理、變價、分配破產財團所生費用，是抗
    告人財產顯無從組成破產財團，亦無法清償破產債權，從而
    ，本件抗告人聲請宣告破產即無實益，核原裁定駁回抗告人
    之聲請，與法有合，抗告人之抗告為無理由，應予駁回。
據上論結，抗告人之抗告無理由，依民事訴訟法第495條之1第1
項、第449條第1項、第78條、第95條，裁定如主文。
中　　華　　民　　國　　96　　年　　9 　　月　　28　　日
                  民事第五庭    審判長法　官  林陳松
　　　　　　　　　　　      　　　　　法　官  古金男
　　　　　　　　　　　      　　　　　法　官  鄭金龍
以上正本係照原本作成。
再為抗告應以適用法規顯有錯誤為理由，並經本院之許可，該許
可以原裁定所涉及之法律見解具有原則上之重要性者為限。
如提起再抗告者應於裁定送達後10日內向本院提出抗告理由狀（
須按照他造人數附具繕本）並繳納抗告裁判費新臺幣1,000元，
同時委任律師或具有律師資格之關係人為代理人。
                                      書記官  陳振海
中　　華　　民　　國　　96　　年　　9 　　月　　28　　日
                                                      Ｍ
